【裁判字號】    94,訴,243
【裁判日期】    950518
【裁判案由】    損害賠償
【裁判全文】
臺灣士林地方法院民事判決               94年度訴字第243號
原      告
即反訴被告  壬○○
訴訟代理人  賴錫卿律師
被      告
即反訴原告  乙○○
            丁○○
                        樓
            甲○○
            庚○○
共      同
訴訟代理人  崔百慶律師
            王柏棠律師
上列當事人間損害賠償事件，本院於95年5 月4 日言詞辯論終結
，判決如下：
    主  文
被告應給付原告新台幣拾萬元，及自民國九十四年三月三十一
日起至清償日止，按年息百分之五計算之利息。
原告其餘之訴駁回。
訴訟費用由被告負擔十九分之十，餘由原告負擔。
本判決第一項得假執行；但被告如於假執行程序實施前，以新臺
幣壹拾萬元為原告預供擔保，得免為假執行。
原告其餘假執行之聲請駁回。
反訴原告之訴及假執行之聲請均駁回。
反訴訴訟費用由反訴原告負擔。
    事實及理由
壹、本訴部分
  一、原告起訴主張：兩造於民國93年10月7 日簽訂「有雞廚房
      合作聯盟合作契約」（下稱系爭契約），約定由被告提供
      資金，原告提供已在大陸珠海、東莞等地區經營發展成功
      並註冊在案之有雞廚房公司之名稱、商標及獨家發明之餐
      飲技術，兩造合作在台灣地區經營餐飲事業。被告雖已交
      付30萬元展店開辦費用予原告，惟依系爭契約第5 條、第
      12條，被告尚應於開店前繳交履約保證金30萬元卻遲未繳
      交。另籌備期間被告已推派訴外人即被告庚○○之兄長己
      ○○為代表至原告設於大陸之餐廳參觀並學習營運模式及
      餐飲製作技術，詎被告於己○○返台後又申請類似原告所
      屬有雞廚房公司名稱之有雞坊小吃店，於雙方合作期間自
      行另外開設餐廳，對外販售以原告提供之餐飲技術所製成
      之花雕雞、骨煲等產品。且無法定事由，片面終止兩造間
      之系爭契約，被告行為已構成債務不履行，原告自得依系
      爭契約第5 條及第12條約定請求被告給付30萬元之履約保
      證金，且原告為籌備系爭餐廳共計花費560,670 元，扣除
      被告上揭已依系爭契約給付之30萬元開辦費用，原告另受
      有260,670 元之固有利益損害，自得依民法第226 條、第
      227 條第2 項債務不履行規定，向被告請求260,670 元之
      損害賠償，且被告所負者為連帶債務，應連帶給付原告56
      0, 670元。並聲明：1.被告應連帶給付原告560, 670元，
      及自94年3 月31日（起訴狀繕本送達翌日）起至清償日止
      ，按年息百分之5 計算之利息。2.願供擔保，請准宣告假
      執行。
  二、被告辯稱：
    (一)依兩造系爭契約第4 條約定：原告需提供被告技術移轉及
      菜色開發，原告不得保留原物料來源資訊，但有權保留醬
      料製作資訊。惟原告自簽約後，從未將原物料來源之資訊
      ，尤其藥材及醬料之配方及比例告知被告。依上開條文之
      約定，原告提供技術移轉予被告時，並未附加任何條件，
      兩造簽約前，被告曾詢及醬料及藥材之成本，原告表示其
      成本很便宜。詎兩造簽約後，在被告店開幕前數日，原告
      始於93年11月7 日表示，每份花雕雞之食材醬料為57元，
      骨煲藥材每份為67元。因其價格過高，將使被告不敷成本
      ，被告乃決議，若無法降價至每份25元，將不向原告採購
      醬料，並要求原告降低價格。原告悍然拒絕，並以被告不
      向原告採購醬料為由，拒不將技術移轉給被告，原告之行
      為顯已違反系爭契約第4 條之約定。另依系爭契約第7 條
      約定原告需無條件提供被告有雞廚房商標使用權，惟自兩
      造簽約後，原告並未提供有雞廚房之商標使用權及商標局
      合格證書，實則，原告並無有雞廚房之商標使用權，自亦
      無商標局之合格證書，原告顯亦違反系爭契約第7 條之約
      定。因原告違反前揭2 條條文之約定，已有債務不履行之
      情形，兩造顯已無法達到訂立系爭契約之目的，被告乃以
      台北北門郵局第2 號存證信函解除兩造系爭契約。兩造之
      契約既已解除，原告之請求於法無據。
    (二)雖依系爭契約第5 條及第12條約定，被告應給付原告履約
      保證金30萬元保證票，惟其僅為保證票，且依約定該保證
      票於開店6 個月後始能兌現，若開店6 個月之內，該營業
      標的物持續虧損，原告應將履約保證票暫緩兌現，直至該
      營業標的物獲利，累積達３０萬元始可兌現，換言之，須
      於兩造約定之條件完全成就，原告始得請求被告給付，現
      該條件根本尚未成就。更何況，該契約第12條第1 項明定
      ：若因原告因素導致雙方無法共同繼續經營有雞廚房，則
      原告方需將醬料配方無條件技術移轉於被告及移轉招牌使
      用權，且需退還履約保證金30萬元。系爭契約既係因原告
      未依約履行，被告乃依法解除，依約定，縱被告給付該30
      萬元，原告尚有返還之義務，是原告要求被告給付30萬元
      保證金，顯於法無據。
    (三)又原告主張其為籌備系爭餐廳共花費560,670元，扣除被
      告已依約交付之30萬元開辦費用，原告另受有260,670元
      固有利益之損害，惟其所提之開銷明細表係私文書，被告
      否認其真正。且就該明細表而言，無法看出與本案之關聯
      性。更何況，依系爭契約第2 條之約定，原告係以技術入
      股，根本不須支出費用，原告所主張不足採信
    (四)並聲明：1.原告之訴及假執行之聲請均駁回。2.如受不利
      判決，願供擔保請求免為假執行。
  三、兩造不爭執之事項：
    (一)兩造確於93年10月7 日曾簽定系爭契約。
    (二)被告於開店前已交付30萬元開辦費用予原告。
    (三)被告未依系爭契約第5 條規定繳交30萬元之保證票。
    (四)被告曾由原告安排指派己○○到大陸學習。
    (五)有廚房餐廳業於93年12月間正式對外營業。
  四、兩造爭執之事項為：(一)原告有無違反系爭契約約定之情形
      ？被告主張解除系爭契約是否合法？(二)原告請求之金額是
      否有理由？茲審酌分述如下：
    (一)原告有無違反系爭契約約定之情形？被告主張解除系爭契
      約是否合法？
      1.被告主張兩造簽約後，原告未依約將原物料來源之資訊
        ，尤其藥材及醬料之配方及比例，告知被告，有違系爭
        契約第4 條約定之事實，為原告所否認，原告聲請傳喚
        證證人戊○○、被告聲請傳喚證人己○○為證。經查本
        院95年2 月22日言詞辯論時，證人戊○○證稱：「93年
        10 月11 日是原告派我去大陸東莞的有廚房學習，當
        時我受僱於原告，原告是以有廚房通路公司的名義僱
        佣我，派我跟己○○一起去，己○○是被告公司派的…
        ，我們是93年10月11日去大陸10月28日回台灣的，我和
        己○○一起去學花雕及澳門骨煲的製作方法及蒜香骨
        、椒鴨舌、沙白、沙蜆、花甲的製作方式，我們二人
        從頭到尾都是一起學習的，當時我們去時只有醬料及煮
        湯的中藥材不知道，其他都有學到」；證人己○○則證
        稱：「93年10月11日壬○○帶我和戊○○一起去大陸，
        10月11日、12日、13日到珠海去玩，沒有學什麼，14日
        到26 日 到東莞，也是我們三個人，我學了花雕、澳
        門骨煲、沙蜆、當地的附菜，這些東西最主要的是醬料
        及中藥煮湯的原物料沒有告訴我們，其他如一斤要放
        多少己經調好的料都有告訴我們，如何煮的過程都有讓
        我們看，醬料是事先調好的，並沒有告訴我們如何作醬
        料，中藥事先包好的，也沒有讓我們看中藥的材料，我
        到大陸是原告介紹鍾師傅，我和戊○○一起學」、「鍾
        師傅沒有教我實際操作，是作給我看而己，除了醬料及
        原物料外，其他從頭到尾作給我看，是實際在營業的餐
        廳裡作給我看」等語，依上開2 位證人之證詞，可知原
        告除醬料製作及煮湯的中藥材材料未明確告知外，其餘
        技術及菜色均已傳授予被告指派之人。而依兩造系爭契
        約第4條 約定：原告需提供被告技術移轉及菜色開發，
        原告不得保留技術及原物料來源資訊，但有權保留醬料
        製作資訊。依系爭契約該條文約定，醬料製作資訊原告
        本即有權保留，並無告知之義務，其未告知醬料製作資
        訊並無何違約之情形。另煮湯之中藥材材料，依前開條
        文約定，原告有告知原物料來源資訊之義務，煮湯之中
        藥材材料既為熬煮湯頭所必須之材料，自應屬原物料之
        一種，原告雖辯稱藥材配方係屬原告有權保留之範疇，
        且係因己○○不願簽署保密協議書，方未提供云云，惟
        系爭契約並無被告或其代理人須簽署保密協議書，原告
        方有告知義務之約定，亦即原告之給付義務並未附有條
        件，原告所辯，自屬無據，其確有尚未依約履行告知原
        物料來源資訊之事實。
      2.被告另主張兩造簽約後，原告並未依系爭契約第7 條約
        定提供有雞廚房之商標使用權及商標局合格證書，實則
        ，原告並無有雞廚房之商標使用權云云，原告否認其無
        有雞廚房之商標使用權之事實，並提出被告不爭執為真
        正之法盟國際智慧產權事務所93年11月19日商標給證通
        知函件影本1 份為證。雖該商標使用權係原告於系爭契
        約訂定後方取得，然只須原告於依約須給付時，能如期
        給付，即無何債務不履行可言，是被告主張原告無雞廚
        房之商標使用權乙節，自有未洽。另原告並未舉證證明
        其業已提供有雞廚房之商標使用權及商標局合格證書予
        被告，應堪信被告主張原告未提供有雞廚房之商標使用
        權及商標局合格證書之事實為真正。
      3.按給付有確定期限者，債務人自期限屆滿時起，負遲延
        責任。給付無確定期限者，債務人於債權人得請求給付
        時，經其催告而未為給付，自受催告時起，負遲延責任
        。契約當事人之一方遲延給付者，他方當事人得定相當
        期限催告其履行，如於期限內不履行時，得解除其契約
        。依契約之性質或當事人之意思表示，非於一定時期為
        給付不能達其契約之目的，而契約當事人之一方不按照
        時期給付者，他方當事人得不為前條之催告，解除其契
        約，民法第229 條第1 項、第254 條、第255 條定有明
        文。查原告固有前揭尚未履行告知原物料來源資訊及提
        供有雞廚房之商標使用權及商標局合格證書之事實，惟
        上開給付，依系爭契約並未明訂履行之確定期限。被告
        主張兩造業已合意開幕之確定日期，被告自須於開幕日
        期前履行其義務，為被告所否認，雖原告聲請傳喚之證
        人即其員工辛○○於於本院95年2 月22日言詞辯論時證
        稱：「原告問我有無從事餐廳的事，我說沒有，原告說
        你沒有作過如何在二週開幕後馬上上手？」等語。依其
        證言尚無從判斷原告所說之2 週究係預估之日期或確經
        兩造合意確定之日期？本院另核諸證人丙○○證稱：「
        我不知道開幕的事，是我看到媒體，我跟原告說，原告
        當時也很訝異，原告也說不知道」等語，並對照被告所
        寄台北北門郵局第2 號存證信函所載有雞坊小吃店係在
        93年11月7 日舉行試吃品嘗餐會，實際係93年12月17日
        開始對外營業，且試吃餐會當時，小吃店員工即證人辛
        ○○無相關工作就業經驗，亦尚未培訓，店內裝潢仍在
        進行中尚未完工，雖預計93年11月21日完工，惟能否如
        期完工，亦屬未定等各種情形，有該存證信函及室內設
        計工程合約書等影本1 份附卷可參（見本院卷第18、19
        、123 頁），依社會常情該2 週應僅係預估開幕日期，
        被告主張兩造業已合意開幕之確定日期，尚不足採，原
        告之給付應屬無確定期限。而被告並未主張及舉證證明
        其以台北北門郵局第2 號存證信函通知原告解除系爭契
        約之前，曾依法請求原告給付，原告自尚未負遲延責任
        ；更何況，縱原告遲延給付，被告亦須定相當期限催告
        原告履行，而於期限內不履行時，方得解除系爭契約，
        系爭契約之性質並無非於一定時期為給付不能達其契約
        之目的之情形。是被告未為催告逕為解除兩造系爭契約
        ，其解除契約之意思表示並不合法。
    (二)原告請求之金額是否有理由？
      按當事人得約定債務人於債務不履行時，應支付違約金。
      違約金，除當事人另有訂定外，視為因不履行而生損害之
      賠償總額，民法第250 條第1 項、第2 項前段業已明定。
      本件系爭契約第5 條約定：「乙方（即被告）須於開店前
      繳交甲方（即原告）三十萬元（保證票），作為履約保證
      金，…。」，第6 條約定：「乙方股東若有任一成員擅自
      在外開立『花雕雞、骨煲、沙硯」等相關菜色餐飲，甲方
      有權不歸還上述第五點所列之保證金，作為履約賠償保證
      」、第12條第2 項約定：「若因乙方因素導致甲乙雙方無
      法共同繼續經營有雞廚房，則甲方…無需退還上述第五點
      之履約保證金30萬元」，依該等條文文義並參酌證人丙○
      ○證稱：「（問：有廚房通路有限公司技術移轉給被告
      的過程中有無支出費用？）當初技術台灣是沒有的，我們
      要把大陸東西在台灣找出來，有些人事及交通、物料的採
      買的費用，由被告提出30萬元，不足的部分由原告吸收，
      這是兩造合作時的約定」，可見該30萬元保證金其性質應
      係約定債務人於債務不履行時應支付違約金，並為因不履
      行而生損害之賠償總額。本件兩造系爭契約並未就醬料價
      格有所約定，縱兩造對醬料價格若干未達成合致，亦應互
      相協商，被告逕自排除原告之合夥人身分，自行開設餐廳
      販賣花雕雞、骨煲、沙硯等相關菜色餐飲並通知原告解除
      系爭契約，已致兩造無法共同繼續經營有雞廚房，依系爭
      契約第12條約定及民法第250 條第1 項、第2 項前段規定
      ，該30萬元履約保證金應視為被告因不履行而生損害之賠
      償總額。因該30萬元保證票，被告尚未交付，系爭契約第
      12條第2 項兩造無法共同繼續經營有雞廚房之條件已成就
      ，原告請求被告給付30萬元為損害賠償，自為有理由，被
      告辯稱該30萬元係保證票，且提示附有系爭契約第5 條約
      定之條件云云，不足信取。原告另主張其為籌備系爭餐廳
      共計花費560,670 元，扣除被告已給付之30萬元開辦費用
      ，原告另受有260,670 元之損害云云，該30萬元履約保證
      金既為損害賠償總額，則無論其主張所支出費用真假，均
      不得再為請求。
  五、又民法第272 條規定：數人負同一債務，明示對於債權人
      各負全部給付之責任者，為連帶債務。無前項之明示時，
      連帶債務之成立，以法律有規定者為限。本件系爭契約並
      未明示約定被告四人對原告之債務為連帶債務，法律亦無
      債務不履行之損害賠償責任為連帶債務之規定，原告請求
      被告4 人應負連帶責任，自屬無據。末按給付有確定期限
      者，債務人自期限屆滿時起，負遲延責任。給付無確定期
      限者，債務人於債權人得請求給付時，經其催告而未為給
      付，自受催告時起，負遲延責任。其經債權人起訴而送達
      訴狀，或依督促程序送達支付命令，或為其他相類之行為
      者，與催告有同一之效力。又遲延之債務，以支付金錢為
      標的者，債權人得請求依法定利率計算之遲延利息。民法
      第229 條第1 項、第233 條第1 項分別定有明文。查本件
      原告因被告有系爭契約第12條第2 項約定之情形，得請求
      被告給付30萬元履約保證金，已如前述，惟被告給付之義
      務，並非定有確定期限，必待原告催告而未為給付，被告
      始負遲延責任，本件原告係以起訴方式請求被告給付，依
      法原告得請求自起訴狀繕本送達之翌日起依年率百分之5
      計算之法定遲延利息。綜上，本件原告依前述之法律關係
      ，請求被告給付原告30萬元，及自94年3 月31日（起訴狀
      繕本送達翌日）起至清償日止，按年息百分之5 計算之利
      息，為有理由，自應准許，逾此部分之請求，則無理由，
      應予駁回。
貳、反訴部分
  一、反訴原告（即本訴被告）主張：兩造簽訂系爭契約後，反
      訴原告已依約給付反訴被告（即本訴原告）30萬元開辦費
      用，嗣因反訴被告違反前述系爭契約第4 條、第7 條之約
      定，該行為業已構成債務不履行，且係可歸責於反訴被告
      之事由，反訴原告乃依法解除系爭契約。又契約解除時，
      當事人雙方回復原狀之義務，除法律另有規定或契約另有
      訂定外，受領之給付為金錢者，應附加自受領時起之利息
      償還之，民法第259 條第2 款定有明文，是反訴被告應負
      回復原狀之義務云云。並聲明1.反訴被告應給付反訴原告
      30萬元及自94年5 月13日（反訴起訴狀繕本送達翌日）起
      至清償日止，按年息百分之5 計算之利息。2.願供擔保，
      請准宣告假執行。
  二、反訴被告則以：反訴原告無法定事由，且未催告反訴被告
      履行即片面解除系爭契約，該解除契約並不合法，其請求
      反訴被告返還30萬元開辦費用，為無理由等語，資為抗辯
      。並聲明：1.反訴原告之訴及假執行之聲請均駁回。2.如
      受不利判決，願供擔保請求免為假執行。
  三、查反訴原告主張系爭契約簽訂後其已依約給付30萬元開辦
      費用乙節，為兩造所不爭執，堪信為真正。經查反訴原告
      主張以台北北門郵局第2 號存證信函解除兩造系爭契約，
      是系爭契約業經合法解除乙節，因反訴原告未為催告逕為
      解除兩造系爭契約，其解除契約之意思表示並不合法，詳
      如前述，是兩造間尚不生解除契約之效力，從而其請求反
      訴被告給付如反訴聲明所示金額及利息，於法無據，應予
      駁回。
、本件為判決基礎之事證已臻明確，兩造其餘攻擊防禦方法及
    所提證據，或聲請調查之證據，經本院審酌後，認為均不影
    響本院前揭審認結論，爰不逐一論駁，併此敘明。
肆、本判決本訴原告勝訴部分，兩造分別陳明願供擔保，請准宣
    告假執行或免為假執行，惟本件本訴係所命給付之金額未逾
    50 萬 元之判決，爰依民事訴訟法第389 條第1 項第5 款規
    定依職權宣告假執行；被告則酌定相當之擔保金額准免為假
    執行。至本訴原告及反訴原告敗訴部分，其假執行之聲請失
    所附麗，均應予駁回。
伍、據上論結，本件原告之訴為一部有理由，一部無理由，被告
    之反訴為無理由，依民事訴訟法第78條、第79條、第389 條
    第1 項第5 款、第392 條，判決如主文。
中    華    民    國    95    年    5     月    18    日
                  民事第一庭  法  官  陳靜芬
以上正本證明與原本無異。
如對本判決上訴須於判決送達後20日內向本院提出上訴狀。
中    華    民    國    95    年    5     月    22    日
                              書記官  陳秀蘭


司法院資訊處製作；財團法人民間司法改革基金會備份。
